臺灣高雄地方法院民事判決　　　　　　 99年度重訴字第146號
原　　　告　楊進來
　　　　　　孫碧麗
共　　　同
訴訟代理人　莊美玲律師
被　　　告　楊進煌
　　　　　　林楊秀枝
　　　　　　胡楊秀環
　　　　　　王楊秀戀
共　　　同
訴訟代理人　張榮作律師
上列當事人間請求侵權行為損害賠償事件，經本院於民國100 年
3 月30日言詞辯論終結，判決如下：
    主      文
原告之訴及假執行之聲請均駁回。
訴訟費用由原告負擔。
    事實及理由
一、本件被告均未於言詞辯論期日到場，核無民事訴訟法第386
    條各款所列情形，應依原告之聲請，由其一造辯論而為判決
    。
二、原告主張：原告楊進來與被告均為訴外人楊丁木之子女，原
    告孫碧麗則為原告楊進來之妻，被告明知楊丁木生前已交代
    伊等，於其身故後領出其遺產憑以辦理後事及捐贈宗教團體
    事宜，且楊丁木死亡時，被告亦均同意伊等取走楊丁木之保
    險箱鑰匙、原留印鑑，以之開啟保險箱，且明知保險箱內僅
    有1 只金戒指，詎其等竟意圖使伊等受刑事處分而捏造不實
    事實向臺灣高雄地方法院檢察署提出告訴，指稱伊等有未經
    其等同意私自取走楊丁木保管箱鑰匙及原留印鑑，以之開啟
    保管箱，侵占其內金戒指16只，並詐領楊丁木之高雄市農會
    左營分部存款及郵局存款各新臺幣（下同）4,972,529 元、
    111,140 元而侵占之，且將楊丁木之遺產以自己之名義捐款
    計100 萬元予各宗教團體，另有侵占楊丁木於松鶴樓之保證
    金等犯行，致伊等受有名譽上之損害，並遭親友指責誤會，
    生活及工作步調亦受到影響，且常因此而難以入眠，原告孫
    碧麗更因而產生憂鬱現象，是伊等所受之名譽損害實難回復
    ，應得請求被告連帶給付伊等各400 萬元之精神慰撫金，為
    此爰依民法第184 條第1 項前段、第195 條第1 項規定提起
    本訴等語。並聲明：(一)被告應連帶給付原告各400 萬元及均
    自起訴狀繕本送達之翌日起至清償日止按年息5%計算之利息
    。(二)願提供擔保，請准宣告假執行。
三、被告於言詞辯論期日未到場，據其以前陳述及所具書狀則以
    ：原告楊進來與被告均為楊丁木之繼承人，其與原告孫碧麗
    於楊丁木身故後，竟未得其餘繼承人即被告之同意，即擅自
    取走楊丁木之保險箱鑰匙，逕自開啟保險箱，並將楊丁木於
    農會、郵局之存款提領一空，且將其中100 萬元存款捐贈與
    各宗教團體，事後面對伊等之詢問及聲請調解，均未置理，
    亦不提出各款項用途及單據，伊等乃於未能得知保險箱內所
    存物品及楊丁木存款之用途下，認為原告涉有侵占等罪嫌，
    況原告所涉侵占罪嫌部分，臺灣高雄地方法院檢察署檢察官
    係因證據不足而為不起訴處分，並非伊等指述不實，而原告
    所涉詐欺及偽造私文書罪嫌亦經檢察官起訴，偽造私文書部
    分並經法院有罪判決確定，是伊等確係基於合理懷疑始對原
    告提起刑事告訴，且所訴事實亦非完全出於虛構，不得僅以
    伊等欠缺積極證明，無法證明所訴之事實為真，即認伊等有
    誣告之故意而構成侵權行為。又原告孫碧麗本即罹有憂鬱症
    狀，其憂鬱症狀與伊等提出上開刑事告訴並無因果關係，而
    原告請求之數額亦過高等語資為抗辯。並聲明：(一)原告之訴
    駁回。(二)如受不利之判決，願提供擔保請准宣告免為假執行
    。
四、兩造不爭執事項：
  (一)楊丁木業於97年1月21日死亡。
  (二)原告楊進來與被告楊進煌、林楊秀枝、胡楊秀環、王楊秀戀
    均為楊丁木之子女。
  (三)原告被訴偽造文書、詐欺犯行經本院97年度訴字第1697號就
    偽造私文書部分判處有期徒刑各3 月，詐欺部分則為無罪之
    認定，檢察官不服提起上訴後，經臺灣高等法院高雄分院98
    年度上訴字第454 號判決駁回上訴確定（下稱系爭刑案）。
五、得心證之理由
    按因故意或過失，不法侵害他人之權利者，負損害賠償責任
    ；數人共同不法侵害他人之權利者，連帶負損害賠償責任；
    不法侵害他人之身體、健康、名譽、自由、信用、隱私、貞
    操，或不法侵害其他人格法益而情節重大者，被害人雖非財
    產上之損害，亦得請求賠償相當之金額。其名譽被侵害者，
    並得請求回復名譽之適當處分，民法第184 條第1 項前段、
    第185 條第1 項、第195 條第1 項分別定有明文。又憲法第
    16條規定人民有訴訟之權，旨在確保人民有依法定程序提起
    訴訟及受公平審判之權利，是除有法定限制事由或對他人誣
    告之情形外，不應對人民之訴訟權作任何不當之限制。而誣
    告罪之成立，以告訴人所訴被訴人之事實必須完全出於虛構
    為要件，若有出於誤會或懷疑有此事實而為申告，以致不能
    證明其所訴之事實為真實，縱被訴人不負刑責，而告訴人本
    缺乏誣告之故意，亦難成立誣告罪名，最高法院44年台上字
    第892 號刑事判例可供參照。經查：
  (一)原告固主張被告虛構其未經被告同意而取走鑰匙，私自開啟
    楊丁木之保險箱等情而誣告其等云云，惟被告王楊秀戀固於
    本院刑事庭審理時自陳工作人員要幫楊丁木淨身時，從褲子
    暗袋中取出紅色小袋子（內裝保險箱鑰匙、印章），結果原
    告孫碧麗順手將之取走，當時其未阻止原告孫碧麗，但是隔
    日有問原告孫碧麗昨日拿到保險箱鑰匙、印章之事，原告孫
    碧麗一直要其陳述裡面有什麼東西，其就一項一項告知，原
    告孫碧麗就笑笑的，什麼都沒有說等語，此經本院依職權調
    取系爭刑案卷宗核閱屬實，惟以保險箱鑰匙及印章事涉遺產
    確需有人保管，且楊丁木淨身之時，原告等人甫遭至親死亡
    之痛，復需為辦理楊丁木之喪事，應無暇思及遺產之處理，
    則其等未阻止原告孫碧麗取走該些物品亦有可能僅係無力顧
    及此事，其等是否有默示同意原告開啟楊丁木保險箱之意應
    有疑義，又被告王楊秀戀於翌日思及該些物品事涉保險箱內
    放置之遺產等情而即為詢問保險箱內存物品，以確保自己繼
    承遺產之權利，亦合常情，亦難以此認其係因同意原告開啟
    ，始於次日詢問存放物品內容，且被告等人縱將喪事委由原
    告辦理，亦非即得推認其等均已同意原告開啟保險箱或管理
    遺產之意，是依前情，被告所為是否有默示同意原告開啟保
    險箱之意當有解釋空間，而原告就其等主張係被告王楊秀戀
    要求原告孫碧麗取走保險箱鑰匙及印章，及被告均有同意其
    等開啟保險箱等情復無其他舉證以實其說，且對於其等未會
    同被告即為開啟楊丁木之保險箱乙節又無爭執，則其等主張
    原告虛構其等取走鑰匙並私下開啟保險等情尚非可採。
  (二)原告復主張被告捏稱楊丁木生前並未交代領取存款辦理後事
    及捐贈事宜，原告領款係基於不法所有之意圖侵占遺產，及
    原告提出之喪葬明細表中的項目竟包括原告捐款100 萬元等
    情而誣告其等云云，惟查：
    1.原告未告知被告即於97年1 月22日上午9 時許，先持楊丁
      木保險箱之鑰匙、印鑑，至臺灣銀行左營分行辦理開箱，
      取出存放於保管箱內楊丁木所有之高雄市農會左營分部存
      摺（活期儲蓄存款帳號為0000000000000 號）及定期存款
      存單（存單號碼為872342、872414、872413、872343、72
      4245號，面額各為100 萬元、100 萬元、40萬元、50萬元
      、200 萬元）、臺灣銀行存摺、印章及金戒指等物。復於
      同日上午9 時57分許，前往高雄市農會左營分部，持上開
      取得之定期存款存單背面及印章，辦理上開定期存款解約
      並提領楊丁木之存款計4,972,529 元，且將其中400 萬元
      匯入原告孫碧麗所有設於台北富邦銀行高雄分行之帳戶內
      ，又於同日上午11時41分許，復持楊丁木高雄九如二路郵
      局帳戶存摺（帳號000000-0號），至高雄市楠梓右昌郵局
      （下稱右昌郵局），提領該帳戶內存款111,140 元，嗣原
      告以被繼承人楊丁木之名義捐贈宗教團體合計100 萬元，
      並扣除楊丁木之喪葬後事開銷後，始於97年2 月4 日匯回
      所剩結餘款3,474,370 元至楊丁木上開高雄市農會帳戶內
      ，此有楊丁木臺灣銀行帳戶存摺、高雄市農會左營分部帳
      戶存摺、高雄九如二路郵局帳戶存摺、高雄市農會97年4
      月8 日高市農信（左）字第0970000604號函及函附帳戶交
      易明細及交易傳票、臺灣銀行左營分行97年4 月11日左營
      營字第09750006031 號函及函附交易明細、臺灣郵政股份
      有限公司高雄郵局97年4 月21日高營字地0972001026號函
      及函附帳戶提款情形附於臺灣高雄地方法院檢察署97年度
      他字第2193號卷內可參，並經本院依職權調取核閱屬實，
      且為兩造所不爭執，應屬真實。
    2.被告固自陳楊丁木於生前有交代以其存款辦理喪事，且未
      分攤楊丁木之喪葬費用等語，然楊丁木生前交代得以其存
      款辦理喪事，並非即代表承辦喪事之繼承人得為管理其存
      款之意，又原告並無舉證證明於辦理楊丁木喪事期間曾要
      求被告支出喪葬費用遭拒之事實，且被告等人未於喪禮期
      間支出楊丁木喪葬費用亦可能係欲待日後結算等諸多理由
      ，自難以此遽認其等早明知楊丁木生前曾交代原告領取存
      款辦理喪事、並為捐贈等事宜，況如楊丁木生前確實曾向
      兩造提及身後事及遺產如何處理，並交代由原告全權處理
      ，且於97年1 月18日在救護車內，要求原告代其捐贈100
      萬元予佛教團體，則被繼承人楊丁木在將前開郵局存摺交
      付原告孫碧麗之同時，應將隨身攜帶之保管箱鑰匙、印章
      一併交付原告孫碧麗，否則以前述郵局存款金額根本不足
      支應其身後所需之費用，然依前述原告係於楊丁木死後淨
      身之時始取得該些物品，則楊丁木生前是否已有向兩造交
      代由原告領取存款辦理後事及捐贈事宜即屬有疑，又以楊
      丁木生前與女兒相處時，曾稱：「人為何不來給我補助，
      我也無法過」、「我是來此養老，我自己顧本身，我不是
      像那有錢人會去奉獻，去捐什麼」等語，有高雄地檢署勘
      驗筆錄及錄音光碟附於系爭刑案卷內可參，並經本院依職
      權調取該卷宗核閱屬實，則楊丁木於當時顯無捐贈之意，
      而原告又無舉證楊丁木於其死亡前已改變心意而希於死後
      由子女捐贈遺產乙節，則原告主張被告明知楊丁木生前有
      交代原告領取其存款辦理後事，並為捐贈云云即非可採。
    3.又原告固有將其領取之楊丁木存款中之部分用於辦理楊丁
      木之後事，並以楊丁木之名義捐贈100 萬元，然被告於告
      訴狀中係指陳：「喪葬明細表中竟包括原告之捐款100 萬
      元」等語，而被告楊進煌於系爭刑案中亦陳明該句係說原
      告將楊丁木之金錢以楊丁木之名義捐贈，而非以原告名義
      捐贈之意等語，此亦經本院依職權調取該卷宗核閱屬實，
      則依被告於告訴狀之文字並非指陳原告以其等名義捐贈及
      於系爭刑案中所陳，並參以楊丁木既已死亡，該100 萬元
      之捐贈縱以楊丁木之名義為之，實仍為原告所為，則被告
      陳稱該捐款為原告之捐款應非虛構，此足見被告應無捏造
      原告以其等名義捐贈遺產甚明。又原告先於取得保險箱鑰
      匙及印章後，並未會同被告開啟，且持取得之存摺等物於
      楊丁木死亡翌日即領取楊丁木於高雄市農會左營分部之存
      款計4,972,529 元匯至自己之帳戶，並領用楊丁木於郵局
      之存款111,140 元已如前述，則衡以被告縱無意願支出喪
      葬費用，原告亦得即刻與其等協議領取楊丁木之存款辦理
      ，或協議其他處理方式，其未思此途而自行領取款項，且
      亦非依喪葬事宜逐筆領取，而一次將楊丁木於高雄市農會
      左營分部之存款計4,972,529 元之顯高於喪葬費用之金額
      匯至自己之帳戶，並領用楊丁木於郵局之存款111,140 元
      ，嗣於97年2 月4 日始匯回所剩結餘款3,474,370 元，此
      自足造成楊丁木之其他繼承人即被告對原告是否業已涉犯
      侵占罪嫌之疑慮，並因而亦就其所提之喪葬費用明細之真
      實性產生懷疑，是被告依此懷疑原告有侵占之事實而為告
      訴應合常情，尚難以其等未於告訴狀中於將占上開金額少
      數之喪葬費583,550 元特別書明，或表明捐贈是以楊丁木
      之名義為之，即認被告係有虛構事實之情。
    4.綜上，原告並未舉證證明被告已明知楊丁木生前交代其等
      領取存款辦理後事及捐贈事宜，而原告復有未會合被告即
      為開啟楊丁木保險箱，並領取楊丁木之存款，且將顯大於
      喪葬費用所需之金額匯至原告孫碧麗帳戶之情，則被告因
      此懷疑其等有侵占罪嫌而為告訴，應非全然屬於虛構，是
      原告上開主張應非可採。
  (三)原告另主張被告誣指其等侵占松鶴樓保證金10萬元云云，惟
    原告固分係楊丁木於松鶴樓老人公寓保證金10萬元之第一順
    序、第二順序具領人，然老人公寓居民進住契約書中之保證
    金具領指定書係記載：「若本人無法親自具領時，特指定下
    列人士具領」等語，此有該契約書附於於臺灣高雄地方法院
    檢察署97年度他字第2193號卷內可參，並經本院依職權調取
    核閱屬實，則該具領指定書並未敘及具領後保證金之所有權
    歸屬，可否依之遽認楊丁木有將保證金贈與原告尚非無疑，
    則被告基於原告於遺產範圍及分配方式尚未釐清，即領取上
    開保證金，又未將之列入遺產而提起告訴，應難認其等於提
    出上開告訴之際確有明知虛偽之情事，是原告上開主張均非
    可採。
  (四)原告又主張被告虛構其等侵占保險箱內金戒指16只云云，惟
    證人楊福生於本院時到庭證述楊丁木曾與其提及其小女兒每
    年都會在生日打1 只戒指給他等語，而證人楊福生為楊丁木
    之至親兄弟，就其生活應有一定之瞭解，並參諸其此部分之
    證述與其於系爭刑案所述相符，此亦經本院依職權調取該卷
    宗核閱屬實，且楊丁木之保險箱中確有1 只金戒指，並經原
    告孫碧麗返還予被告王楊秀戀，此為兩造所不爭執，足見證
    人楊福生此部分之證述應可採信，又衡以父母於年老之際，
    向子女提及身故後由各子女將其等贈送之值錢禮物取回，世
    所常見，並以楊丁木上開存款觀之，其財產甚豐，應無變賣
    子女贈送物品變現之需求，則被告王楊秀戀於楊丁木死亡之
    後，未見其贈與之金戒指而認楊進來及告訴人2 人將戒指侵
    占，實與常情無違，此自難認被告有以虛構事實誣告原告甚
    明，是原告上開主張仍非可採。
  (五)綜上，被告所告訴原告之事實並非完全出於虛構，僅係出於
    誤會或懷疑有此事實而為申告，此自非屬誣告，又原告固主
    張被告之行為雖不構成誣告，然已將足以毀損其等名譽之事
    ，表白於得觀覽卷宗之特定第三人，使其等之社會評價因而
    受有貶損，業已侵害其等之名譽權云云，然依前所述，人民
    之訴訟權亦為憲法第16條所保障，則除有法定限制事由或對
    他人誣告之情形外，自不應對人民之訴訟權作任何不當之限
    制，是被告上開告訴既非屬對原告為誣告者，應屬行使其等
    之訴訟權之行為而阻卻違法，自不構成侵權行為，是原告主
    張被告之告訴業已侵權行為云云顯非可採。
六、綜上所述，被告對原告所提告訴並非誣告，且係屬行使權利
    之行為而阻卻違法，不構成侵權行為，是原告依侵權行為之
    法律關係請求被告連帶給付其等各400 萬元及法定遲延利息
    ，為無理由，應予駁回。又原告之訴既經駁回，其假執行之
    聲請即失所附麗，應併予駁回。
七、本件事證已臻明確，兩造其餘攻擊防禦方法或舉證，經審酌
    後，核與判決結果不生影響，爰不逐一論列，併此敘明。
八、據上論結，本件原告之訴為無理由。依民事訴訟法第385 條
    第1項前段、第78條、第85條第1項前段，判決如主文。
中    華    民    國   100    年    4     月    20    日
                  民事第四庭  審判長法  官  黃宏欽
                                    法  官  陳樹村
                                    法  官  楊淑儀
以上正本係照原本作成。
如對本判決上訴，須於判決送達後20日內向本院提出上訴狀。如
委任律師提起上訴者，應一併繳納上訴審裁判費。
中    華    民    國   100    年    4     月    20    日
                                    書記官  王資惠